最高法院民事判決　　　　　　　　　　　　　　　九十三年度台上字第二五一七號
　　上　訴　人　甲○○
　　訴訟代理人　吳光陸律師
　　被 上訴 人　張思忠即祭祀公業張四金管理人
右當事人間請求返還土地事件，上訴人對於中華民國九十二年五月七日台灣高等法院
台中分院第二審判決（九十一年度重上字第九一號），提起上訴，本院判決如下：
    主  文
上訴駁回。
第三審訴訟費用由上訴人負擔。
    理  由
本件被上訴人主張：坐落台中市○○區○○段第七八一號土地（下稱系爭七八一號土
地）及同段第七七九號土地（下稱系爭七七九號土地）係伊所有，上訴人無合法權利
而占用系爭七八一號土地上如第一審判決附圖（下稱附圖）所示Ｅ部分面積０‧０一
０三三一公頃、如附圖所示Ｆ部分面積０‧００七八四四公頃搭蓋房屋，建物門牌號
碼各為台中市○○區○○路十六之五號、十六之四號，並占用如附圖所示Ａ部分面積
０‧一四０七七三公頃、Ｄ部分面積０‧０一三００一公頃、Ｇ部分面積０‧０三七
０五三公頃、及Ｈ部分土地即坐落同段第七七九號面積０‧二六七０三六公頃等情。
爰依民法第七百六十七條之規定，求為命上訴人拆除上開房屋，並返還上開土地之判
決。
上訴人則以：系爭二筆土地於民國四十二年一月二十日所登記之管理人為訴外人張逢
源及張火塗（即被上訴人之父）二人，嗣張逢源於四十三年十一月二日死亡，其繼承
人張鎮澤及張鎮鞏將所繼承之系爭二筆土地之部分出賣予伊父陳來發，並已交付陳來
發耕作使用，陳來發已取得系爭二筆土地之物權，有使用建造農舍之權利。又因出賣
人張鎮澤、張鎮鞏無法取得其二人繼承系爭二筆土地之應有部分，陳來發因而無法登
記為所有權人，且張鎮澤、張鎮鞏二人為祭祀公業之派下員，具有產權，將繼承張逢
源之系爭二筆土地應有部分產權處分，於法尚無不合，伊既係陳來發之繼承人，已承
受張鎮澤、張鎮鞏之權利，伊占用系爭二筆土地即非屬無權占有，被上訴人無權請求
伊拆除房屋及返還上開土地等語，資為抗辯。
原審依審理之結果，以：被上訴人主張之前開事實，業據提出土地登記謄本二份為證
，並經第一審勘驗現場製有勘驗筆錄在卷可稽，復有台中市中興地政事務所之土地複
丈成果圖在卷足憑，且為上訴人所不爭執，堪信為真實。按以無權占有為原因，請求
返還土地者，占有人對土地所有權存在之事實無爭執，而僅以非無權占有為抗辯者，
土地所有權人對其土地被無權占有之事實無舉證責任，占有人自應就其取得占有係有
正當權源之事實證明之。系爭土地為被上訴人所有，並為上訴人占有，為兩造所不爭
執，則上訴人自應就占有系爭土地之合法權源負舉證之責。上訴人雖辯稱系爭二筆土
地已於四十三年十一月二日由祭祀公業之派下員張鎮澤、張鎮鞏出賣予上訴人之父陳
來發，因張鎮澤、張鎮鞏二人就祭祀公業均有產權，張鎮澤、張鎮鞏將繼承張逢源之
系爭二筆土地應有部分予以處分，於法尚無不合，陳來發既係承受張鎮澤、張鎮鞏之
權利，而上訴人復為陳來發之繼承人，故上訴人占用系爭二筆土地即屬有權占有云云
，並提出登記祭祀公業張四金派下人名單、賣渡證明書、派下人證明書等各一份為證
，被上訴人對於賣渡證明書之真正並不爭執，惟否認證明書之真正。按祭祀公業財產
，屬於祭祀公業派下全體公同共有，而祭祀公業之派下權，係身分權之一種，如無特
別約定，向由派下員之男系子孫因繼承而當然取得。派下權乃派下員對於祭祀公業所
有權利及義務之總稱，派下員祭祀祖先之義務應不得出售或讓與。祭祀公業之財產則
為派下全體所公同共有，並無所謂之應有部分，故公同共有物之處分及其他權利之行
使，除其公同關係所由規定之法律或契約另有約定外，應得公同共有人全體之同意，
非任何一人所得私擅處分，各公同共有人不得就公同共有物主張有其特定部分而擅加
處分，縱加以處分，對公同共有人亦不生效力。故祭祀公業之派下各房對於公業財產
並無確定之應有部分，僅有潛在之「房份」，派下不得將其「房份」處分之（參見台
灣民事習慣調查報告第七四三頁）。系爭二筆土地既均屬祭祀公業張四金所有，雖於
四十三年十一月二日由其派下員張鎮澤及張鎮鞏出賣予上訴人之父陳來發，並已交付
陳來發耕作使用，然依前開說明，張鎮澤、張鎮鞏二人既無所謂之應有部分，則其二
人對系爭二筆土地之處分行為，對其他公同共有人不生效力。雖上訴人提出證明書為
證，表示張鎮澤、張鎮鞏出賣土地有經過派下員全體同意云云，惟被上訴人否認該證
明書之真正，並抗辯比對上訴人所自行提出之派下員系統表，亦可見該證明書未獲得
全體派下員同意等語。而上訴人未能舉證證明該證明書之真正，其所辯已難為採；況
該證明書僅有八人，比對上訴人所提出派下員系統表，缺少張恆、張立、張維泉等房
，他房縱有名字列在證明書上，亦僅有一、二名少數人而已，非該房全部，是該證明
書不足以證明有經過全體派下員同意，上訴人所辯，尚非可取。又公同共有人未得其
他公同共有人之同意，出賣公同共有物，對其他公同共有人不生效力，在締約之當事
人間非不受其拘束，準此，上訴人僅得以該買賣契約對抗張鎮澤、張鎮鞏二人，尚無
權據此對其他公同共有人主張有權占用系爭二筆土地，是以上訴人占用系爭二筆土地
仍屬無權占有。則上訴人辯稱因祭祀公業之派下成員張鎮澤、張鎮鞏二人已將應有部
分出售予伊父陳來發，伊係因繼承陳來發之權利，故占用系爭二筆土地，並興建房屋
，即屬有權占用云云，委無足取。從而被上訴人本於物上請求權之規定，訴請上訴人
拆屋還地，自屬有據，應予准許等詞，並說明本件事證已臻明確，兩造其餘攻擊防禦
方法及舉證，與本件判決結果不生影響，毋庸逐一論述，爰維持第一審所為上訴人敗
訴之判決，駁回其上訴，經核於法並無違背。至上訴人雖提出其父陳來發於四十二年
五月二十九日以佃農身分與張鎮澤以地主名義簽訂之台中市私有耕地租約變更登記申
請書（見第一審卷第六九頁、第一０二頁及原審卷第六六頁），謂其承租系爭土地，
有合法之占有權源云云。惟該申請書並非上訴人之父陳來發與被上訴人及祭祀公業其
他派下員所簽訂，自與被上訴人無涉，被上訴人不受其拘束。原審對此未予說明，固
欠周延，惟對上訴人應受敗訴之判決結果並無影響。上訴論旨，徒執上開情詞，並就
原審取捨證據、認定事實及解釋契約之職權行使，指摘原判決不當，求予廢棄，為無
理由。
據上論結，本件上訴為無理由。依民事訴訟法第四百八十一條、第四百四十九條第一
項、第七十八條，判決如主文。
中　　　華　　　民　　　國　　九十三　　年　　 十二 　　月　　 十六 　　日
                              最高法院民事第四庭
                                  審判長法官  吳　正　一
                                        法官  劉　延　村
                                        法官  劉　福　聲
                                        法官  黃　秀　得
                                        法官  黃　義　豐
      右正本證明與原本無異
 　　　　　                              　　　書  記  官
中　　　華　　　民　　　國　　九十四　　年　　　一　　　月　　　四　　　日
                                                                        Ｋ
